【裁判字號】    95,交聲,419
【裁判日期】    950329
【裁判案由】    聲明異議
【裁判全文】
臺灣臺南地法院交通事件裁定           95年度交聲字第419號
原處分機關  交通部公路總局嘉義區監理所麻豆監理站
異  議  人  甲○○
即受處分人
上列受處分人因違反道路交通管理處罰條例案件，對於交通部公
路總局嘉義區監理所麻豆監理站民國95年2 月16日所為之裁決處
分（處分案號：麻監裁罰字第裁75-ZCB032753號）聲明異議，本
院裁定如下：
    主  文
原處分撤銷。
甲○○不罰。
    理  由
一、原處分意旨略以：受處分人即異議人甲○○（下稱異議人）
    所有車牌號碼RW-9590 號自小客車，於民國94年12月21日凌
    晨3時53分許，經人駕駛途經最高速限為時速100公里之國道
    1號高速公路北上201.3公里時，經內政部國道公路警察局第
    三警察隊以電腦雷達自動照相測速器，測得該小客車實際行
    車速度為時速114 公里，因認該車駕駛人有行車速度超過規
    定最高時速之違規行為，執勤警員乃對於該車所有人即異議
    人依法予以逕行舉發。嗣原處分機關即交通部公路總局嘉義
    區監理所麻豆監理站查證結果，認為前述違規事實明確，依
    道路交通管理處罰條例（下稱處罰條例）第33條第1 項之規
    定，並參酌違反道路交通管理事件統一裁罰基準表之內容，
    裁處異議人新臺幣（下同）3,000 元，且依處罰條例第63條
    第1項第1款之規定，記違規點數1點等語。
二、本件異議意旨略以：異議人於94年12月20日學校下課、打工
    完返家23點左右，將車停於自家大樓之騎樓，翌日學校無課
    ，於下午欲至佳里綜合醫院看病，始發現車已被竊，看完診
    後，隨到臺南縣警察局學甲分局報案，後接獲原處分機關裁
    決書始知悉所有上開車輛經人於94年12月21日3 時53分違規
    超速駕駛。異議人接獲裁決書後，向原處分機關陳情，所得
    回覆為「失竊前之違規，依法應規責原車主」，仍應繳納罰
    鍰，然異議人並非處罰條例第33條之汽車駕駛人，違規之汽
    車駕駛人應為竊賊，且違規時間係凌晨3 時53分，異議人仍
    在睡夢中，並不知汽車遭竊，原處分機關將本案歸責於異議
    人尚有不妥等語。
三、按人民違反法律上之義務而應受行政罰之行為，法律無特別
    規定時，雖不以出於故意為必要，仍須以過失為其責任要件
    ，司法院大法官釋字第275 號解釋著有明文。又按汽車行駛
    於高速公路或設站管制之道路，而不遵守管制之規定者，係
    處罰汽車駕駛人，而非處罰汽車所有人，此觀諸處罰條例第
    33條第1項規定自明。至於同條例第85條第3項雖規定「本條
    例關於車輛駕駛人之處罰，如應歸責於車輛所有人者，處罰
    車輛所有人。」；另違反道路交通管理事件統一裁罰標準及
    處理細則第24條亦規定「逕行舉發違反道路交通管理事件，
    經汽車所有人依通知單所載之應到案日期前到案，並告知違
    規駕駛人姓名、身分證統一編號及住址者，處罰機關應即另
    行通知違規駕駛人到案依法處理；逾應到案日期，處罰機關
    應依道路交通管理處罰條例第85條第3 項規定處罰該汽車所
    有人。」，惟揆諸上開規定之立法本意，係以車輛所有人對
    於車輛應有管理之責，對於被檢舉所屬車輛涉及違規，若不
    舉證告知駕駛人為誰，自可認定其為違規行為人。亦旨在對
    於汽車所有人隱匿駕駛人身分之情形，賦予推定違規事實之
    歸責基礎，並非徒以行政命令，將法律所定應由汽車駕駛人
    承擔之處罰責任，恣意轉嫁於未駕駛汽車之所有人。故此，
    如違規之駕駛人並非車輛所有人，而車輛所有人復無法知悉
    實際駕駛人之正當理由時，既欠缺其能告知違規駕駛人身份
    之合理期待可能性，即無應歸責於車輛所有人之事由，自無
    強行適用上開規定處罰車輛所有人之餘地。
四、經查：
  (一)登記為異議人所有之車牌號碼RW-9590 號自小客車，於94年
    12月21日凌晨3時53分許，經人駕駛途經最高速限為時速100
    公里之國道1號高速公路北上201.3公里時，為警以電腦雷達
    自動照相測速器測獲該輛小客車行車速度高達114 公里，已
    超速14公里，有行車速度超過規定最高時速之違規事實，固
    有卷附內政部警政署國道公路警察局公警局交字第ZCB03275
    3 號舉發違反道路交通管理事件通知單（下稱舉發通知單）
    及舉發違規照片可稽。
  (二)異議人於舉發通知單所載之違規時間，雖係該違規車輛登記
    所有人，然上開車輛於94年12月21日17時45分許，經異議人
    以該車於當日13時40分許發現失竊為由，向臺南縣警察局學
    甲分局報警處理，有異議人所提出之臺南縣警察局車輛協尋
    電腦輸入單影本可證，雖該報案時間距本件舉發違規時間相
    隔近12小時，惟一般失竊案件實際發生時間，與發現遭竊、
    報案時間往往不同，常有差距數小時或數日之情形，不得認
    異議人係於前揭違規時間近12小時後方申報失竊，遽認異議
    人為該違規行為人。況本件違規行為係逕行舉發，該舉發通
    知單掣單日期為95年1 月20日即在異議人申報失竊日之後，
    衡理異議人實無從知悉其有上開違規之情形，自無謊稱失竊
    汽車以逃避違規處罰之可能性，況本案違規情節尚屬輕微，
    異議人應無勞費周章報案，僅為逃避行政罰鍰之理，因認異
    議人所辯其並非上開違規行為之駕駛人等語，應可採信。
  (三)綜上所述，異議人所有系爭車輛於本件違規時既已失竊，且
    該違規情事顯非可歸責於異議人，則原處分機關對之予以裁
    罰，於法即有未合。而本件異議人之異議，經核亦確有理由
    ，故應由本院將原處分撤銷，另為異議人不罰之諭知，以資
    適法。
五、據上論斷，應依道路交通案件處理辦法第20條前段，裁定如
    主文。
中    華    民    國    95    年    3     月    29    日
                    交通法庭  法  官  張維君
以上正本證明與原本無異。
如不服本裁定，應於收受送達後5日內向本院提出抗告狀（應附
繕本）。
                              書記官  陳志德
中    華    民    國    95    年    3     月    29    日


司法院資訊處製作；財團法人民間司法改革基金會備份。
